【裁判字號】    88,訴,1238
【裁判日期】    890707
【裁判案由】    損害賠償
【裁判全文】
臺灣高雄地方法院民事判決  八十八年度訴字第一二三八號
    原      告  北京建設股份有限公司
    法定代理人  甲○○
    訴訟代理人  丙○○
    被      告  乙○○
    訴訟代理人  袁震天  律師
                              .
                彭玉華  律師          住高雄市前金區○○○路二三五號十七樓
                              .
右當事人間損害賠償事件，本院判決如左：
    主    文
被告應給付原告新台幣壹仟陸佰肆拾參元，及自民國八十八年五月二十六日起至清償
日止，按年息百分之五計算之利息。
原告其餘之訴駁回。
訴訟費用由原告負擔。
    事    實
甲、原告方面：
一、聲明：被告應給付原告新台幣（下同）一百三十二萬零九百三十元，及自起訴狀
    繕本送達之翌日起至清償日止，按年息百分之五計算之利息。
二、陳述：
（一）、被告毀損原告所有坐落高雄市○○路三九七號建物後方防火巷內建築圍牆之
        事實，業經檢察官提起公訴，並經鈞院刑事庭以八十八年度易字第七二一號
        判決有罪，經上訴高等法院高雄分院後，復以八十八年度上易字第一二四八
        號判決上訴駁回確定在案。
（二）、至被告誤認原告拆除舊牆及興建新牆均係在其所有土地範圍內，因而提起刑
        事自訴，亦經鈞院刑事判決原告無罪在案（八十七年度自第第六六九號），
        其中有關系爭新舊牆認定確位於原告所有土地範圍內。
（三）、被告自民國八十七年十月八日起至同年月十四日止，共計推倒原告所有圍牆
        七次，是其故意不法侵害他人之權利，依民法第一百八十四條第一項之規定
        ，應賠償原告所受之損害及所失之利益。茲請求賠償如下：
    １、被告推倒七次圍牆，有照片九張及原告公司工程日報表為證，因而增加原告
        施工之費用：
        (1)、購磚塊費用：每塊磚塊為一．二元，共購用二萬五千零五十六塊，合計
            三萬零六十七元。
        (2)、僱工先行清除被破壞圍牆之工資：每次需五名工人，每一工人工資一千
            三百元，共三次，合計一萬九千五百元。
        (3)、重新砌牆費用：九萬二千三百元。
        (4)、購買水泥費用：每包一百三十六元，共三十包，合計四千零八十元。
        (5)、購買鐵鈑及五金以加固系爭圍牆之材料費用：共二萬七千八百七十一元
            。
        (6)、鐵鈑圍牆之施工工資：共二萬八千八百元。
        以上(1)至(6)項共計二十萬二千六百一十八元。
    ２、被告自八十七年十月八日起，連續對原告建築之圍牆推倒破壞，原告為保護
        系爭建物財產之安全，於同年月九日至十五日另僱請興利發大樓管理顧問有
        限公司守衛，其保全費用，計十一萬九千零八十元。
    ３、系爭圍牆所坐落之土地，向土地銀行高雄市中山分行分別貸有購地（擔保）
        放款，計三億四千零一十萬元，建築業放款計三億一千四百萬元，合計總貸
        款為六億五千四百一十萬元，每月利息負擔為三百八十五萬五千七百一十元
        ，以每月三十日計算，每天利息負擔為十二萬四千三百七十七元，今被告既
        於上開期間推倒系爭圍牆七次，依客觀事實，確以明顯造成原告施工進度延
        誤七天以上，其不當增加原告額外負擔七天以上之利息費用，是原告請求七
        日之利息費用共計八十七萬零六百三十九元。
    ４、原告另於八十七年十月十六日起至同年十一月十五日止，僱請宏邦保全股份
        有限公司之守衛，因原告將系爭圍牆更建為鋼鈑圍牆，被告雖無法將系爭圍
        牆推倒，但仍續為鑽洞破壞，原告為免擴大財產損失，致不得不僱請上述保
        全公司守衛，是該保全費用，自與被告之持續破壞行為，互有因果，自有相
        當因果關係，其費用共計三十三萬一千二百零五元，依法應由被告全額賠償
        ，惟審酌被告自同年十一月初起，較無擴大破壞之具體行為，上開費用，原
        告僅對被告請求十分之四即可，亦即被告僅需負擔一十二萬八千五百九十三
        元即可。
        綜上１至４項共計被告應賠償原告一百三十二萬零九百三十元。
（四）、被告毀損原告之圍牆，造成原告之損害，倘被告不為破壞圍牆之違法行為，
        原告即無需另僱工重建，增加相關材料、工資、利息及保全費用之支出，是
        以原告損害之發生，與被告之毀損圍牆二者間，確有相當之因果關係存在。
（五）、又原告於八十七年十月九日因被告損害圍強所造程之損害為：
     １、購買磚塊之費用：系爭圍牆長三十四母、高一．八米，每平方米需用七十
         八塊磚，合計約需五千塊磚，每塊磚為一．二元，共計六千元。
     ２、清除圍牆之工資：每次需五名工人，每一人一千三百元，共六千五百元。
     ３、重新砌磚築牆之工資：三萬九千元。
     ４、購買水泥費用：系爭圍牆每四平方米需用水泥一包，計需十五包水泥，每
         包一百三十六元，共二千零四十元。
     ５、顧請保全公司守衛費用：一十一萬九千零八十元。
     ６、額外負擔利息之費用：以八十七年十月九日一天計，額外負擔一十二萬四
         千三百七十七元。
     以上共計為二十九萬六千九百九十七元。另外六次毀損所造成之損害額共為一
     百零二萬三千九百三十三元。
（六）、被告所提出之協議書內甲方人員與被告共同推倒原告之圍牆七次，而因甲方
        人員有向原告道歉，並與原告達成和解，所以原告對於甲方人員均不追究。
三、證據：提出本院八十八年度易字第七二一號刑事判決影本一份、本院八十七年度
    自字第六六九號刑事判決影本一份、蒐證照片九張、工程日報表（八十七年十月
    八日至同年月十四日）影本、維晴企業承包圍牆之施工明細、購買鐵鈑五金之統
    一發票影本二份、興利發大樓管理顧問有限公司統一發票影本二份、土地銀行中
    山分行放款帳卡影本三份、土地銀行中山分行利息收據影本一份、宏邦保全統一
    發票影本一份為證。並聲請訊問證人伍悠榮、辛兆源、張平吉為證。
乙、被告方面：
（一）、原告之訴駁回。
（二）、訴訟費用由原告負擔。
（三）、如受不利判決願供擔保請求宣告准予免為假執行。
二、陳述：本件原告主張被告係故意毀損伊之圍牆，而有侵權行為，應負損害賠償之
    責云云，然查，被告所為絕無侵權行為損害賠償可言，謹述理由如后：
（一）、被告所為係依法拆除原告越界建築之圍牆，絕非侵權行為：
      查被告現住高雄市○○區○○路三九七號１樓之大樓（座落基地高雄市○○
        區○○段二小段一六一八之三、之四地號二筆）乃國泰建設公司於七十三年
        所興建，當時為區隔毗鄰一六一八號土地（嗣一六一八號土地八十七年四月
        三十日合併於一六一七號，一六一七號土地嗣由原告北京建設公司買受），
        國泰建設公司同時於被告所住大樓後方法定空地上興築一長三十二公尺，高
        一．八公尺之石板牆。嗣原告北京建設公司於八十六年間，該毗鄰一六一七
        號基地上興建十四層大樓完工後待驗收之際，竟於八十七年八月間發函通知
        被告所住大樓管理委員會，指摘被告所住大樓後方石板牆，係逾越其基地界
        線，要求限期自行拆除，否則該公司即派員自行拆除云云，被告所住大樓管
        理委員會向原興建之國泰建設公司查明，國泰建設公司告以其當初即依地政
        機關之地界線興建該石板牆以作區隔無誤，國泰公司絕未侵越他人土地，不
        用予以理會等語，是被告所住大樓住戶等一致決議其大樓後方石板牆未越界
        故不予理會，詎料，原告北京建設公司竟不經法定程序，旋於八十七年九月
        十九日逕行強制拆除被告所住大樓後方法定空地上之石板牆，並嗣即逾越基
        地界線至被告所住大樓後方法定空地上（即防火巷內）建築圍牆，原告北京
        建設公司此舉即已無權占用被告等其餘大樓住戶之土地所有權，致渠等無法
        繼續為使用收益等正當權利之行使，故被告基於土地所有權之作用，合法拆
        除原告越界建築之圍牆，自屬於法有據。
（二）、況查，「為保護自己權利，對於他人之自由或財產施以拘束、押收或毀損者
        ，不負損害賠償之責。」民法第一百五十一條本文有著。由於原告越界築牆
        ，造成被告所住大樓後方防火巷空間狹窄，並遭堵死，此有現場照片三幀可
        資憑參。一旦發生火警即有危及全棟住戶生命、財產安全之虞，故此情實令
        大樓所有住戶竟日提心吊膽、寢食難安，嗣經住戶管理委員會向原告屢屢抗
        議無效後，被告與其他住戶於緩不濟急之情況下，即基於保護自己權利之意
        思，將原告越界所建築之圍牆推倒。則被告之行為實核與前揭民法第一百五
        十一條自助行為之要件相符，被告即無侵權行為損害賠償責任可言。
（三）、縱原告並無越界築牆，然該圍牆乃屬被告及其他住戶之物，被告及其他住戶
        將之推倒自無侵害原告權利可言：
        查原告與被告及其他住戶，於八十七年七月二十三日即曾就原告因施工損害
        被告居住大樓之公共設施部份開會協調，並作成協調會議記錄乙份（被證三
        號）。依該會議記錄內容第２點，原告明確同意將被告之大樓水泥板圍牆修
        復，易言之，原告依約即負有將被告之大樓之水泥板牆回復原狀之責，嗣縱
        發生原告以片面之詞（原告稱被告大樓之水泥板牆越界云云，參前述被證一
        號），不顧被告及其他住戶反對，強行將該水泥板牆拆除乙事，然就原告前
        開同意修復水泥板牆之協議以觀，原告嗣所另建築之圍牆，於客觀上即係由
        原告修復予被告及其他住戶，而屬被告及其他住戶共有，則縱被告及其他住
        戶因不滿原告未依原址興建修復圍牆之故，而將該圍牆推倒，但如前所述，
        被告所損壞者既為自己之物，於法即屬不禁，更無所謂侵害原告之權利可言
        。
（四）、退萬步言，縱被告推倒圍牆之行為已構成侵權行為，然被告僅係於八十七年
        十月九日推倒圍牆乙次，原告所指其餘六次行為，確均與被告無關：
      原告主張被告自民國八十七年十月八日起至十四日止，共計推倒圍牆七次云
        云，無非係以照片九幀及原告公司工程日報表為據。惟查，前開證物均為原
        告自行製作之私文書，被告否認其形式及實質內容之真正。且照片內之日期
        極易調整偽造，此為眾所週知之事實，原告以數幀照片即誑稱被告有﹁七次
        ﹂之推牆行為，殊屬無稽。又查，原告公司之工程日報表縱使為真（假設語
        ），然細閱其內容亦均僅泛泛記載﹁圍牆遭鄰房破壞﹂等語，則以原告之鄰
        房住戶高達數十戶，人數即多達百餘人，而原告竟因無法得知其餘六次為何
        人所為即一概誣指均為被告推牆，其不合理之處，灼然甚明。
（五）、況查，倘原告果有真確證據認定被告有「七次」推牆行為，則循之常情，原
        告在對被告提起刑事毀損告訴時，殊無可能單僅指訴被告於八十七年十月九
        日之推牆行為，而對其他六次破壞行為隻字未提？顯見縱有如原告所述有其
        他六次推牆破壞情形發生，亦應均與被告完全無涉。由此益證原告故意混淆
        事實真相，企圖藉此自被告獲得高額賠償，其之心態實不足取。原告所請
        求之損害賠償均不實在，僅分別說明如下：
  １、磚牆部份：
      原告所稱圍牆部份之損害，僅就重新砌磚築牆費用及購置鐵鈑五金部份提出
        收據，而該所稱收據均屬私文書，被告否認其之真正，至於其餘部份迄今仍
        無收據或發票，原告空言主張自不足採。況查，依原告所提工程日報表所示
        ，原告於十月九日（即被告推牆該次）所築圍牆，並無施作鐵鈑之部份，則
        原告縱於嗣後之十月十二日該次築牆曾用鐵鈑將圍牆圍起，依民法損害賠償
        之回復原狀原則，此部份之支出自與被告毫無關係。又依原告主張所謂七次
        築牆費用合計新台幣二十萬二千六百十八元，亦即依原告所述其平均每次築
        牆費用應不到三萬元，則何以原告單獨計算被告推牆該次之築牆費用卻高達
        新台幣五萬三千五百四十元？其之主張前後即有矛盾不一處，由此益證原告
        計算所謂築牆費用全係含糊矇混，殊不足取。
  ２、管理費部份：
      原告聲稱為保護系爭建物財產之安全，另僱請興利發大樓管理顧問有限公司
        守衛，計自八十七年十月九日至十月十五日止，支出管理費用十一萬九千零
        八十元正云云。惟查，建設公司建築工程中或建築完成後，為防止材料失竊
        或外人侵入破壞等損失，本來即會聘僱管理公司維護，此為常理，原告公司
        亦不例外，則原告強稱此管理費為額外支出云云，顯不可採。況查，倘原告
        僅為一面圍牆遭推倒即另增加管理人力，依理至多僅需由原管理人員增加巡
        邏即足，何需大費周張另行增聘？其之主張殊與常理大相逕庭。又原告所提
        出之管理費發票並未註明管理起訖日，則其又如何能證明是為十月九日至十
        月十五日間原告所額外支出之管理費？遑論該管理費之支出復核與被告之行
        為毫無任何因果關係可言。其之請求，自無理由。
  ３、利息部份：
        原告另稱因被告之行為致延誤驗收工期（後又改稱﹁造成原告施工進度延誤
        ﹂），不當增加原告額外負擔柒天以上之利息費用達新台幣八十七萬六百三
        十九元正云云。惟查，原告額外增加負擔利息與否，與被告之行為並無因果
        關係：按原告向金融機構貸得之購地及建築融資貸款，其利息負擔需嗣原告
        完工驗收、申領使用執照、核發權狀並移轉予客戶（即購屋戶），經銀行核
        放貸款予購屋戶時，始陸續轉由購屋戶負擔利息（即將核放予購屋戶之貸款
        轉沖原購地及建築貸款），合先敘明。今查，原告倘果有額外增加利息負擔
        ，係因其延誤處理鄰損問題所致，與被告之行為毫無因果關係。按「高雄市
        建築工程施工損壞鄰房事件處理程序」第七條及第八條分別規定「依前點規
        定協調未達成協議者，主管建築機關得要求起造人或承造人委託前述第四點
        所列各公會、機關鑑定或鑑估損壞情形，俟鑑定或鑑估報告完成，雙方再自
        行協調，必要時得委託主管建築機關協調，如協調兩次不成，由雙方逕循司
        法途徑解決」、「損壞鄰房經主管機關協調未達成協議，其鑑估之修復費用
        ，經加二成以受損戶名義提存法院者，具結後得依法請領使用執照」，依前
        述規定，可知倘施工中鄰房損害無法達成協議，則主管機關必不可能核發使
        用執照。今查，原告於興建大樓時，即因施工造成相鄰之被告所住大樓之損
        壞，原告一直未予處理，直迄八十七年十二月二日於高雄市政府工務局召開
        之鑑定後第一次協調會議中，始與被告所住大樓遭受鄰損之各住戶達成協議
        ，並於十二月八日簽訂協議書，此有高雄市政府工務局開會通知單及協議書
        各乙份可稽。主管機關亦係於原告解決鄰損問題後，始於同年十二月十日核
        發使用執照予原告。綜上可知原告申領使用執照之延誤並非肇因於被告推牆
        延誤工期，而係因原告未能處理鄰損問題所致。其因此致嗣後之各項手續順
        延（如：核發權狀、移轉予購屋戶並辦理銀行核放貸款等），所額外增加之
        利息支出，即與被告之行為殊無任何因果關係。易言之，縱無被告之行為，
        原告亦不免因其本身之鄰損問題未能解決致遲延辦理相關手續，而額外增加
        支出利息，其理明甚。況查，倘被告之行果真為致原告延誤工期、延誤驗收
        ，原告自應於被告行為結束後，即可迅速補救（即重建圍牆），並向主管機
        關申領使用執照，至遲於十月二十日左右即可獲核發使用執照，方符常理，
        然原告竟迄遲至十二月十日始獲核發使用執照，益證原告所有嗣後手續之延
        誤，乃另有其他原因（即前述之鄰損問題），而與被告之行為實無任何因果
        關係，彰彰甚明。
    ４、保全費用部份：
        原告所提支出保全費用新台幣三十三萬餘元部份，經查其保全日期係自八十
        七年十月十六日起至十一月十五日止，與被告推牆之日期（十月九日）或原
        告所稱之七次推牆日期（十月八日至十月十四日），毫無關係，其支出與被
        告之行為自無因果關係。雖該保全公司相關人員（即證人黃仁霖）於八十八
        年十月六日庭訊時證稱原告曾請該保全公司看管云云，然依其於八十八年十
        月八日寄送予  鈞院之帳款明細表中之記載，可知本件系爭大樓（即鎮京殿
        ）之推牆事故，至多僅造成原告額外支付予保全公司新台幣二千一百元之加
        班費（參該明細表標註之說明為：﹁加班費即為鎮京殿事故，我方加派人
        員支援﹂），其餘保全費用之支出，當然與系爭糾紛毫無干涉。
（六）、原告於八十八年九月底，業與推倒系爭圍牆之其他住戶（即其他共同侵權行
        為人）達成和解，原告明白表示免除其他住戶對推倒系爭圍牆之損害賠償責
        任，關此，原告已自認無誤。則依民法第二百七十六條第一項規定之反面解
        釋，被告自得主張就原告所免除其他住戶債務之部分，同免其責任。查依原
        告所提出之協議書觀之，參與和解之其他住戶共有十三人（註：協議書內第
        一行誤載為十二人），準此，被告對原告之賠償數額，於扣除該十三人應負
        擔之部分外，被告僅應負擔損害數額之十四分之一，其理甚明。綜上所述，
        縱以原告所提出之七次築牆費用為標準計算，被告至多僅應給付原告新台幣
        二千零八十九元正，茲列計算式如下：202,618（原告所稱之七次築牆費用
        ）+2,100（保全加班費）〕÷7×1/14=2,089元。
三、證據：提出原告繕發之八十七年八月二十一日（８７）京法字第Ｏ八二一號函影
    本一份、原告興築圍牆造成防火巷堵死之現場照片三張、八十七年七月二十三日
    協調會紀錄影本一份、高雄市建築工程施工損壞鄰房事件處理程序一份、高雄市
    政府工務局開會通知單一份、協議書一份為證，並聲請訊問證人林來傳。
丙、本院依職權向高雄市政府工務局函查原告就系爭建物何以無法核發使用執照？並
    檢送相關資料過院參辦。
    理    由
一、本件原告起訴主張被告自八十七年十月八日至同年月十四日，連續七次毀損原告
    所有坐落高雄市○○路三九七號建物後方防火巷內建築圍牆，且其於八十七年十
    月九日毀損原告上揭圍牆之事實，業經本院刑事庭以八十八年度易字第七二一號
    判決有罪，經上訴高等法院高雄分院後，復以八十八年度上易字第一二四八號判
    決上訴駁回確定在案，是其故意不法侵害他人之權利，依民法第一百八十四條第
    一項之規定自應就原告所受之損害負賠償責任。為此請求原告購磚塊費用三萬零
    六十七元、僱工先行清除被破壞圍牆之工資一萬九千五百元、重新砌牆費用九萬
    二千三百元、購買水泥費用四千零八十元、購買鐵鈑及五金以加固系爭圍牆之材
    料費用二萬七千八百七十一元、鐵鈑圍牆之施工工資共二萬八千八百元及保全費
    用十一萬九千零八十元、系爭土地貸款之七日之利息費用八十七萬零六百三十九
    元、及嗣後之保全費用一十二萬八千五百九十三元共計一百三十二萬零九百三十
    元，及自起訴狀膳本送達之翌日起至清償日止之法定利息等情。
二、被告則以：被告所為係依法拆除原告越界建築之圍牆，並非侵權行為，況查因原
    告越界築牆，造成被告所住大樓後方防火巷空間狹窄，並遭堵死，嗣經住戶管理
    委員會向原告抗議無效後，被告與其他住戶於緩不濟急之情況下，即基於保護自
    己權利之意思，將原告越界所建築之圍牆推倒，則被告之行為實核與前揭民法第
    一百五十一條自助行為之要件相符，被告即無侵權行為損害賠償責任可言。縱原
    告並無越界築牆，然該圍牆乃屬被告及其他住戶之物，蓋原告與被告及其他住戶
    ，於八十七年七月二十三日即曾就原告因施工損害被告居住大樓之公共設施部份
    開會協調，依該協議之內容，原告同意修復大樓之水泥板牆，是原告另建築之圍
    牆，於客觀上即係由原告修復予被告及其他住戶，而屬被告及其他住戶共有，則
    縱被告及其他住戶因不滿原告未依原址興建修復圍牆，而將該圍牆推倒，然被告
    所損壞者既為自己之物，即無侵害原告之權利可言；退萬步言，縱被告推倒圍牆
    之行為已構成侵權行為，然被告僅係於八十七年十月九日推倒圍牆乙次，原告所
    指其餘六次行為，確均與被告無關，原告主張被告自民國八十七年十月八日起至
    十四日止，共計推倒圍牆七次云云，無非係以照片九幀及原告公司工程日報表為
    據，惟前開證物均為原告自行製作之私文書，被告否認其形式及實質內容之真正
    。且原告所請求之損害賠償均不實在，僅分別說明如下：１、磚牆部份：原告所
    稱圍牆部份之損害，僅就重新砌磚築牆費用及購置鐵鈑五金部份提出收據，而該
    收據均屬私文書，被告否認其之真正，至於其餘部份迄今仍無收據或發票，原告
    空言主張自不足採。２、管理費部份：建設公司建築工程中或建築完成後，為防
    止材料失竊或外人侵入破壞等損失，本來即會聘僱管理公司維護，原告主張師管
    理費為額外支出云云，顯不可採。３、利息部份：原告額外增加負擔利息與否，
    與被告之行為並無因果關係。４、保全費用部份，原告所提支出保全費用新台幣
    三十三萬餘元部份，經查其保全日期係自八十七年十月十六日起至十一月十五日
    止，與被告推牆之日期（十月九日）或原告所稱之七次推牆日期（十月八日至十
    月十四日），毫無關係，其支出與被告之行為自無因果關係。再者，原告於八十
    八年九月底，業與推倒系爭圍牆之其他住戶（即其他共同侵權行為人）達成和解
    ，原告明白表示免除其他住戶對推倒系爭圍牆之損害賠償責任，則依民法第二百
    七十六條第一項規定之反面解釋，被告自得主張就原告所免除其他住戶債務之部
    分，同免其責任等語置辯。
三、原告主張被告於八十七年十月九日晚上某時，夥同多名已成年之人，共同推倒損
    壞原告所有上揭圍牆之事實，業經本院刑事庭以八十八年度易字第七二一號判決
    被告有罪，經上訴後，復經高等法院高雄分院以八十八年度上易字第一二四八號
    判決上訴駁回確定在案，有上揭判決書二份在卷可證，並為被告所不爭執，堪信
    為真實。至被告辯稱係拆除原告越界建築之圍牆，並非侵權行為，且該圍牆將防
    火巷堵死，經向原告抗議無效後，被告始與其他住戶，基於保護自己權利之意思
    ，將原告越界所建築之圍牆推倒，是被告之行為與民法第一百五十一條自助行為
    之要件相符，被告即無侵權行為損害賠償責任可言云云，惟查，原告所拆除舊牆
    及興建之系爭新牆均係在其所有土地範圍內，此經本院刑事法官於審理八十七年
    度自字第六六九號偽造文書等案件中，依職權會同地政人員至現場勘驗明確，並
    測繪於複丈成果圖及土地複測鑑定圖為證，並無越界；況依民法第一百五十一條
    規定，權利人為保護自己權利，對於他人之自由或財產，施以拘束、押收或毀損
    之自助行為，須以不及受官署援助，並非於其時為之，則其請求權不得實行或其
    實行顯有困難者為限，本件被告僅提出現場照片三張及協調會會議記錄為證，惟
    前開圍牆係建於被告住處後方防火巷外，對被告之進出並不生影響，對大樓住戶
    亦無立即明顯之危害，是被告之行為，亦不符民法第一百五十一條之規定。再者
    ，被告辯稱：原告因施工損害被告居住大樓之公共設施部分，原告同意修復大樓
    之水泥板牆，是原告另建築之圍牆，於客觀上即係由原告修復予被告及其他住戶
    ，屬被告及其他住戶共有，是被告所損壞者既為自己之物，即無侵害原告之權利
    可言云云，惟上揭圍牆既建築在原告所有之土地上，縱該圍牆係原告同意修復予
    被告，尚難遽此認定該圍牆係屬被告所有。是被告所辯，無法採信。從而，被告
    既於八十七年十月九日不法侵害原告之圍牆，依民法第一百八十四條第一項前段
    之規定，自應負損害賠償之責。原告請求此部分之賠償，自應准許。
四、至原告主張自八十七年十月八日（除十月九日外）至同年月十四日止，被告尚有
    連續六次不法毀損原告之上揭圍牆云云，雖提出照片九張及原告公司工程日報表
    為據，惟被告否認有上揭不法侵害之行為，且查，前開證物均為原告自行製作之
    私文書，被告否認其形式及實質內容之真正。且依原告提出之照片，亦無法證明
    被告有另外六次之推牆行為。再者，原告公司之工程日報表，其內容均僅泛記載
    「圍牆遭鄰房破壞」等語，則是否確為被告所為，亦無法證明。此外，原告無法
    提出其他事證以實其說，是原告此部分之主張，無法採信，其此部分之損害培償
    請求，依法無據，應予駁回。
五、茲就被告於八十七年十月九日不法侵害原告圍牆一次之行為所應負之損害賠償金
    額分述如下：
（一）、築牆費用：業據原告提出維晴企業有限公司（下簡稱維晴公司）所開立之明
        細一紙為證，並經證人即維晴公司負責人伍攸榮到庭證述屬實，是依八十七
        年十月九日該次之施工費用共為二萬二千七百元，是此部分之請求，堪信為
        真實，應予准許。至原告另主張購買磚塊之費用共計六千元、清除圍牆之工
        資，共六千五百元及購買水泥費用共二千零四十元，惟無法提出任何收據或
        提出任何證物以茲證明有該部分費用之支出，是尚難僅憑原告片面制作之工
        程日報表，即認有該上揭損害，是原告此部分之請求，難予准許。又依上揭
        工程日報表於十月九日（即被告推牆該次）所築圍牆，並無施作鐵鈑之部份
        ，則原告縱於嗣後之十月十二日該次築牆曾用鐵鈑將圍牆圍起，並有該部分
        費用之支出，依民法損害賠償之回復原狀原則，亦與被告之不法侵害行為無
        因果關係，是此部分之費用，原告請求亦於法無據，應予駁回。
（二）、管理費用部分：原告主張另僱請興利發大樓管理顧問有限公司守衛，計自八
        十七年十月九日至十月十五日止，支出管理費用十一萬九千零八十元正云云
        。惟查，建設公司建築工程中或建築完成後，為防止材料失竊或外人侵入破
        壞等損失，本來即會聘僱管理公司維護，倘原告僅為一面圍牆遭推倒即另增
        加管理人力，依理至多僅需由原管理人員增加巡邏即足，何需大費周張另行
        增聘？其之主張殊與常理大相逕庭。且原告所提出之管理費發票並未註明管
        理起訖日，則其又如何能證明是為十月九日至十月十五日間原告所額外支出
        之管理費？是其請求，自無理由。
（三）、利息部份：原告稱因被告之行為致延誤驗收工期，不當增加原告額外負擔七
        天以上之利息費用達新台幣八十七萬六百三十九元正云云，則一天之利息負
        擔則為十二萬四千三百七十七元云云，雖提出土地銀行中山分行放款帳卡影
        本三份、土地銀行中山分行利息收據影本一份為證。惟按原告向金融機構貸
        得之購地及建築融資貸款，其利息負擔需嗣原告完工驗收、申領使用執照、
        核發權狀並移轉予客戶（即購屋戶），經銀行核放貸款予購屋戶時，始陸續
        轉由購屋戶負擔利息（即將核放予購屋戶之貸款轉沖原購地及建築貸款），
        合先敘明。次按「高雄市建築工程施工損壞鄰房事件處理程序」第七條及第
        八條分別規定「依前點規定協調未達成協議者，主管建築機關得要求起造人
        或承造人委託前述第四點所列各公會、機關鑑定或鑑估損壞情形，俟鑑定或
        鑑估報告完成，雙方再自行協調，必要時得委託主管建築機關協調，如協調
        兩次不成，由雙方逕循司法途徑解決「、「損壞鄰房經主管機關協調未達成
        協議，其鑑估之修復費用，經加二成以受損戶名義提存法院者，具結後得依
        法請領使用執照」，依前述規定，可知倘施工中鄰房損害無法達成協議，則
        主管機關必不可能核發使用執照。今查，原告於興建大樓時，因施工造成相
        鄰之被告所住大樓之損壞，原告一直未予處理，直迄八十七年十二月二日於
        高雄市政府工務局召開之鑑定後第一次協調會議中，始與被告所住大樓遭受
        鄰損之各住戶達成協議，並於十二月八日簽訂協議書，此有高雄市政府工務
        局開會通知單及協議書各乙份可稽。主管機關亦係於原告解決鄰損問題後，
        始於同年十二月十日核發使用執照予原告。綜上可知原告申領使用執照之延
        誤並非肇因於被告推牆延誤工期，而係因原告未能處理鄰損問題所致。其因
        此致嗣後之各項手續順延（如：核發權狀、移轉予購屋戶並辦理銀行核放貸
        款等），所額外增加之利息支出，即與被告之行為殊無任何因果關係。是該
        部分利息之支出之請求，亦於法無據，要予駁回。
（四）、保全費用部份：原告所提支出保全費用新台幣三十三萬餘元部份，經查其保
        全日期係自八十七年十月十六日起至十一月十五日止，與被告推牆之日期（
        十月九日），毫無關係，其支出與被告之行為自無因果關係。雖該保全公司
        相關人員即證人黃仁霖於八十八年十月六日庭訊時證稱原告曾請該保全公司
        看管云云，然依其原告所提出之帳款明細表中之記載，可知本件系爭大樓（
        即鎮京殿）之推牆事故，至多僅造成原告額外支付予保全公司二千一百元之
        加班費（參該明細表標註之說明為：「加班費即為鎮京殿事故，我方加派人
        員支援」），其餘保全費用之支出，當然與系爭糾紛無涉，是除二千一百之
        保全加班費（該二千一百元為原告主張七次之費用，一次應以三百元計算）
        外，原告其餘保全費用之請求，於法無據，應予駁回。綜上費用共計為二萬
        三千元。
（五）、又查，原告於八十八年九月底，業與推倒系爭圍牆之其他住戶（即其他共同
        侵權行為人）達成和解，此有和解書一紙為證，並為兩造所不爭執，足見原
        告明表示免除其他住戶對推倒系爭圍牆之損害賠償責任，則依民法第二百七
        十六條第一項規定之反面解釋，被告自得主張就原告所免除其他住戶債務之
        部分，同免其責任。查依原告所提出之協議書觀之，參與和解之其他住戶共
        有十三人（註：協議書內第一行誤載為十二人），準此，被告對原告之賠償
        數額，於扣除該十三人應負擔之部分外，被告僅應負擔損害數額之十四分之
        一。是被告應負擔之損害賠償費用應為二萬三千元之十四分之一即一千六百
        四十三元（四捨五入）
（六）、綜上所述，原告依侵權行為損害賠償之法律關係，起訴請求被告應賠償一千
        六百四十三元部分，及自起訴狀繕本送達被告之翌日即八十八年五月二十六
        日起至清償日止，按法定利率年息百分之五計算之利息，為有理由，逾此部
        分之請求，於法無據，應予駁回。
六、被告陳明如受不利之判決，願供擔保免為假執行，惟本件原告並未為假執行之聲
    請，是無庸為被告供擔保免為假執行之諭知。
七、結論：原告之訴為一部有理由，一部無理由，依民事訴訟法第七十九條但書，判
    決如主文。
 中      華      民      國    八十九    年      七      月    七      日
                              臺灣高雄地方法院民事第二庭
                                  法      官  朱玲瑤
右為正本係照原本作成。
如不服本判決，應於送達後廿日內，向本院提出上訴狀並表明上訴理由，如於本判決
宣示後送達前提起上訴者，應於判決送達後十日內補提上訴理由書（須附繕本）。
中      華      民      國    八十九    年      七      月      七      日
                                  法院書記官  張乃昇


司法院資訊處製作；財團法人民間司法改革基金會備份。
